臺灣高等法院高雄分院刑事裁定
111年度抗字第39號
抗  告  人  蔡政璜


受 提 審人  蔡王閃
上列抗告人因聲請提審案件，不服臺灣高雄地方法院中華民國11
1年2月8日裁定(111年度提字第4號)，提起抗告，本院裁定如下
：
    主  文
抗告駁回。
    理  由
一、抗告意旨略以：抗告人蔡政璜之母蔡王閃住屋遭點交，抗告
    人提供之衛福部居家照護標準設備（氣墊按摩床、獨立房間
    ），因遭法院反鎖，且點交程度突不延緩，一時窘困，但社
    會局從不援助，甚不家訪其他子女來維持上述之照護標準。
    直到民國111年1月27日預約好，同年月28日準備好，電話告
    知阮綜合醫院，將接回母親，社會局亦高價借我氣墊電動床
    ，收取新臺幣1,200元運費，送至85摩天大樓高級套房。縱
    使需經濟援助長期照護，亦不可能有緊急安置之必要，連一
    般安置也不必要。但社會局竟偽造文書欺詐法院，擔憂蔡王
    閃食飲問題，封鎖斷絕監護人監督，顯有惡意藏匿、詐欺安
    置費之嫌。尤其是似有明知蔡王閃有壓瘡，幫阮綜合醫院違
    醫療法遺棄醫療。綜上，無老人福利法或重社會救助等法規
    ，需啟動強制安置之必要；且又隔絕監護人知悉安置地址，
    明顯有非法拘禁之嫌，惡意虐殺蔡王閃之嫌。因此，請求立
    即恢復蔡王閃之自由，給予照護或醫護等語。
二、人民被法院以外之任何機關逮捕、拘禁時，其本人或他人得
    向逮捕、拘禁地之地方法院聲請提審。但其他法律規定得聲
    請即時由法院審查者，依其規定。受聲請法院，於繫屬後24
    小時內，應向逮捕、拘禁之機關發提審票，並即通知該機關
    之直接上級機關。但有「無逮捕、拘禁之事實」者，得以裁
    定駁回之。提審法第1 條、第5 條第1 項第5款分別定有明
    文。另依司法院釋字第392號解釋理由所示，所謂「逮捕」
    ，係指以強制力將人之身體自由予以拘束，而「拘禁」則指
    拘束人身之自由使其難於脫離一定空間，均屬剝奪人身自由
    態樣之一種，至於是否以拘禁或其他名義則不論。因此，是
    否適用提審法，應係視實際是否有剝奪人身行動自由而定。
三、老人因配偶、直系血親卑親屬或依契約負照顧義務之人有疏
    忽、虐待、遺棄或其他情事，致其生命、身體、健康或自由
    發生危難者，直轄市、縣（市）主管機關得依老人之申請或
    依職權予以適當保護及安置，老人福利法第41條第1項定有
    明文。
四、抗告人蔡政璜為受提審人蔡王閃之子，且為受提審人蔡王閃
    之監護人。高雄市政府社會局於110年1月24日至1月27日接
    獲多筆關於受提審人之老人保護通報後，進行調查結果，得
    知111年1月21日因抗告人住處遭強制執行，現場書記官擔心
    受提審人身體不適，故通知119救護人員將受提審人送至阮
    綜合醫院檢查治療，該院醫師為診療受提審人，故開立抽血
    檢查。惟抗告人簽署拒絕抽血、X光檢查切結書；且自111年
    1月21日23時30分後至翌日上午9時15分，將受提審人獨自留
    置該院急診觀察區，經該院護理人員多次致電請抗告人至院
    處理受提審人照顧事宜，皆被抗告人拒絕。抗告人於111年1
    月22日至同年月28日，亦均曾將受提審人留置於醫院急診室
    ，長達10多小時，夜間皆無法有效聯繫，致受提審人身旁無
    人照顧，且無人餵食食物及水。另111年1月28日上午，護理
    人員告知抗告人，受提審人因尿布濕、尿味重，需更換尿布
    ，抗告人拒絕前往醫院處理及照護。高雄市政府社會局人員
    經評估後，且經受提審人同意，依老人福利法第41條第1項
    規定，於111年1月28日緊急安置受提審人，提供適當保護措
    施等情，有高雄市政府警察局苓雅分局成功路派出所員警工
    作紀錄簿、職務報告、報案紀錄單、高雄市政府社會局處理
    蔡王閃老人保護緊急安置說明、護理紀錄資料、現場錄音錄
    影光碟及原審公務電話紀錄附原審卷可參。
五、本院審酌老人福利法第41條第1項之規定，係針對老人生命
    、身體、健康或自由發生危難者，予以適當保護及安置。另
    依高雄市政府社會局111年2月22日高市○○區○○00000000000
    號函所附之高雄市政府社會局委託辦理老人保護個案緊急短
    期安置服務合約書之規定，高雄市政府社會局依老人福利法
    第41條第1項規定，對老人為適當保護及安置時，係委託老
    人福利機構等辦理緊急短期安置服務。該機構須視個案不同
    之身心健康條件，提供應有之基本生活照護服務，至少須提
    供生活服務（含膳食、居住環境整理、個人身體照顧、聯繫
    親友、被服洗滌等日常生活事項或其他福利服務）、休閒服
    務（含書報、雜誌、電視、音樂、慶生會、文康活動、戶外
    活動、其他有益身心健康之活動）及專業服務（第4條）。
    除非個案有傷害自己或他人之行為；或常有跌倒情事，而有
    安全顧慮之虞，經勸阻、疏導無法制止，且無其他替代照顧
    措施者，經評估有約束之必要，方得使用適當約束物品（第
    6條）。整體而言，高雄市政府社會局依老人福利法第41條
    第1項規定，對老人為適當保護及安置時，係為維護老人生
    命、身體、健康或自由。老人被安置老人福利機構等安置機
    構時，該安置機構須對該老人提供前述應有之基本生活照護
    服務，包含戶外活動、其他有益身心健康之活動，除非有上
    開所示之使用適當約束物品之情形外，原則上不得約束老人
    之行動或身體。由於老人於安置機構內，係接生活照護服務
    ，原則上可自由活動，身體或行動自由不受約束，甚且可外
    出參與戶外活動，從事有益身心之活動，已難認有遭受剝奪
    人身行動自由之情形。縱使該老人須依安置機構規定作息，
    該機構設有門禁管制，亦僅係為避免老人有安全顧慮之虞，
    該老人人身行動自由只有被限制而非被拘束。因此，高雄市
    政府社會局依老人福利法第41條第1項規定，對受提審人為
    適當保護及安置，受提審人並無遭受被剝奪人身行動自由，
    應非逮捕、拘禁。
六、綜上，原審認本件受提審人並無遭逮捕、拘禁之事實，遂依
    提審法第5 條第1 項第5款規定，直接駁回本件提審之聲請
    ，尚無違誤。抗告人以上開抗告理由，提起本件抗告，為無
    理由，應予駁回。
據上論結，應依提審法第10條第2項前段，裁定如主文。
中　　華　　民　　國　  111 　　年　　 3　　月　 1  　日
                  刑事第三庭    審判長法  官  吳進寶
                                      法  官  徐美麗
                                      法  官  方百正
以上正本證明與原本無異。
不得再抗告。
中　　華　　民　　國　  111 　　年　　 3　　月　 1  　日
                                      書記官  呂姿儀